臺灣桃園地方法院民事判決　　　　　　 95年度重訴字第374號
原　　　告　丁○○
　　　　　　乙○○○
　　　　　　己○○
　　　　　　戊○○
　　　　　　丙　○
訴訟代理人　陳郁勝律師
複　代理人　吳上晃律師
被　　　告　甲○○
訴訟代理人　許朝財律師
　　　　　　盧建宏律師
上列當事人間請求損害賠償等事件，於民國96年4 月3 日辯論終
結，本院判決如下：
    主  文
原告之訴及假執行之聲請均駁回。
訴訟費用由原告負擔。
    事  實
甲、原告方面：
一、聲明：
  (一)被告應給付原告新台幣（下同）22,344,000元，及自起訴狀
    繕本送達翌日起至清償日止，按週年利率5%計算之利息。
  (二)原告願以第一商業銀行定期存單供擔保，請准宣告假執行。
二、陳述：
  (一)原告父親陳金城於民國49年9 月間向被告買受坐落新竹縣竹
    北市○○段1261、1262地號土地（買賣時為竹北鄉新社第16
    7 及167 之1 地號土地，下稱系爭土地）所有權應有部分，
    雙方簽署土地杜賣證書一份（下稱系爭杜賣證書），另有約
    定「甲○○於辦理繼承登記後，連同自己持有1/6 之土地，
    總共持分2/6 移轉給買受人陳金城」。陳金城已依約給付價
    金1 萬元，惟被告事後竟藉故以未辦理繼承登記為由拒絕移
    轉所有權登記，陳金城於57年2 月20日死亡，由原告等五人
    共同繼承陳金城之債權。
  (二)被告於84年12月11日始辦理繼承登記，惟仍不將系爭土地所
    有權應有部分2/6 移轉登記與原告。90年間新竹縣竹北地區
    之土地價格高漲，系爭土地於95年9 月8 日以每坪15萬元全
    部出售予訴外人王錦全，並辦理過戶登記，依原告丁○○與
    王錦全之土地買賣契約可知，丁○○就系爭土地所有權應有
    部分為1/6 ，買賣價金為11,172,000元，故以被告之應有部
    分2/6 計算，被告已獲利22,344,000元。被告一物二賣之行
    為，係可歸責於被告之事由致系爭土地應有部分2/6 給付不
    能，原告依民法第226 條規定或類推適用民法第225 條第2
    項規定，訴請被告賠償22,344,000元，即有理由。
  (三)系爭土地之買賣係以被告辦妥繼承登記為停止條件（或期限
    ），在辦妥繼承登記前，系爭杜賣證書尚未發生效力，故請
    求權時效應自84年12月11日被告完成繼承登記時開始起算，
    迄今僅有11年餘，故被告稱原告之請求權已罹於時效，應無
    足取。
三、證據：提出土地杜賣證書、原告之繼承系統表、原告之戶籍
    謄本、系爭土地登記謄本、原告丁○○將系爭土地出賣予王
    錦全之買賣契約書。
乙、被告方面：
一、聲明：如主文所示。
二、陳述：
  (一)被告否認與原告之父親陳金城就系爭土地所有權應有部分2/
    6 成立買賣契約。從原告提出之杜賣證書中，買主陳金城並
    未有蓋印，而日期欄部分僅寫「49年9 月」，故此乃尚未完
    成之合約，應不生效力；再該契約書明定「…隨即將該不動
    產踏明界址交付買主前去掌管收益納課永為己業…」，惟系
    爭土地始終均由被告使用，從未交予陳金城或原告等人使用
    ，如契約屬實，則系爭土地早已交由原告使用，足見原告之
    主張不實在。
  (二)退步言之，如原告提出之杜賣證書契約為真，然簽約至今已
    40餘年，早已罹於15年之請求權時效，被告亦得拒絕給付。
丙、本院依聲請函台新銀行東門分行查被告之銀行存款帳戶開戶
    印鑑證明等資料參考。
    理  由
一、被繼承人陳金城於57年2 月20日死亡，原告5 人為其法定繼
    承人，有戶籍謄本等為證，並為被告所不爭執，應信為真。
二、原告主張渠之被繼承人陳金城於49年9 月間與被告就系爭土
    地應有部分2/6 成立買賣契約，由被告將前揭標的物出賣予
    陳金城，陳金城且已履行繳納價金之義務。嗣陳金城於57年
    2 月20死亡，原告繼承陳金城之債權，因被告拒不履行契約
    並將系爭土地所有權應有部分轉賣予第三人，爰依民法第22
    6 條規定或類推適用民法第225 條第2 項規定，訴請被告賠
    償22,344,000元等語。惟被告則以前揭情詞置辯，是本件爭
    執點為：(一)被告與原告之被繼承人陳金城於49年9 月間就系
    爭土地應有部分2/6 是否成立買賣契約？(二)原告之請求權是
    否罹於時效而消滅？即原告之移轉登記請求權應自何時起算
    ？經查：
  (一)按當事人主張有利於己之事實者，就其事實負有舉證之責任
    ，民事訴訟法第277 條前段定有明文。又當事人締結不動產
    買賣之債權契約，固非要式行為，惟對於契約之成立，必須
    要約與承諾二者意思表示一致之事實始足當之，若無此事實
    ，即契約尚未合法成立，自不發生契約之效力。原告雖主張
    系爭土地應有部分2/6 已由被告出賣予陳金城，並提出系爭
    杜賣證書影本以資為證，然查，觀之原告所提出之系爭杜賣
    證書，關於買賣雙方部分，僅有被告之印文蓋於系爭杜賣證
    書之上，並未見買受人陳金城之印文蓋於其上，足證被告與
    陳金城於49年9 月間就系爭土地之買賣並未達成合意。原告
    雖稱系爭土地之買賣，乃不要式契約，系爭杜賣證書縱使未
    有買受人之印章，仍不礙於契約之成立云云，惟不動產之買
    賣固然不以訂有書面債權契約為必要，然一般大眾因不諳法
    律規定，為求慎重，反而多有訂立書面債權契約，此更屬一
    般不動產交易之常態，而原告提出系爭杜賣證書不外乎係作
    為被告與陳金城買賣契約合致之證明，今原告反而於本件訴
    訟中又主張被告與陳金城之買賣不以書面契約之存在為必要
    等語，兩者相比，實屬矛盾。雖原告又謂系爭杜賣證書上關
    於被告之印章為真正。然縱使系爭杜賣證書上印章為真，並
    不足以證明陳金城與被告對於買賣契約有達成合致，是以，
    原告既未能提出其他證據以證明被告與陳金城就系爭土地應
    有部分2/ 6已達成買賣之合意，則原告持系爭杜賣證書主張
    被告應負債務不履行損害賠償責任云云，尚難認為真實。
  (二)再請求權，因十五年間不行使而消滅。消滅時效，自請求權
    可行使時起算，民法第125 條前段、第128 條前段分別定有
    明文。所謂請求權可行使時，乃指權利人得行使請求權之狀
    態而言。至於義務人實際上能否為給付，則非所問。又債權
    未定清償期者，債權人得隨時請求清償，為民法第315 條所
    明定，是此項請求權自債權成立時即可行使，依民法第128
    條之規定，其消滅時效，亦應自債權成立時起算；最高法院
    63年台上字第1885號、28年上字第1760號著有判例可資參照
    。縱使陳金城確有訂立本件買賣契約，然系爭土地杜賣證書
    係陳金城與被告於49年9 月間簽署，則陳金城自該買賣契約
    書成立之時起，本於契約所定之買賣關係，即得行使系爭土
    地所有權應有部分之移轉登記請求權，此項請求權時效，應
    自土地杜賣證書成立時即自49年9 月間起算，然原告繼承陳
    金城之債權後至95年11月20日提起本件訴訟時，已逾15年之
    時效期間，則揆諸首揭說明，原告之請求權已罹於時效而消
    滅，故被告抗辯時效完成而拒絕給付，自屬有據。
  (三)雖原告主張雙方間之買賣契約附有停止條件，應於條件成就
    時，契約始生效力，請求權時效始行起算，系爭杜賣證書以
    賣方辦妥繼承登記為停止條件，被告於84年12月11日始完成
    繼承登記，應自斯時起算請求權時效，尚未罹於時效云云。
    惟條件係當事人以將來客觀上不確定事實之成就或不成就，
    決定法律行為效力的發生或消滅的一種附款，事實的「不確
    定性」為條件之特徵。決定法律行為效力之事實，必須依一
    般情況客觀的不確定，而且必須在附條件時無法加以認知。
    至於法律行為是否附有條件，應依實際內容定之，而非依當
    事人間所使用之詞句，交易上時常使用之「訂約條件」、「
    買賣條件」，實際上是指「條款」或「要件」，而非「條件
    」者甚多。蓋附條件之法律行為，其最大的作用在使行為人
    對將來的效果加以控制，就理論言，使原為法律行為的「動
    機」，提升為法律行為的一部分，成為法律行為的「內容」
    。系爭杜賣證書之「批明」事項係約定：「陳鄭鵲（即被告
    之被繼承人）持分1/6 ，因陳鄭鵲已死亡，其持分應由甲○
    ○繼承後，連同持分2/6 全部杜賣…。陳鄭鵲持分額應由賣
    主負責繼承為賣主名義，不得藉口刁難，如買主需辦移轉登
    記時，賣主應隨即辦理繼承登記，不得異議。」，依其文義
    以觀，契約當事人已約定被告所應負擔義務之內容，包括辦
    理繼承登記手續後移轉所有權登記，並無使被告以其是否辦
    理繼承登記對雙方移轉登記之約定加以控制之意。再系爭杜
    賣證書已約明「…其款項即日同中親收足數…」，足見陳金
    城當時應以給付價金作為請求被告移轉系爭土地所有權之對
    價。是揆諸全部杜賣證書內容以觀，陳金城與被告訂立杜賣
    證書之目的在約定使被告履行辦理繼承登記及移轉所有權之
    義務。而非約定以被告就系爭土地辦理繼承登記為移轉登記
    之條件，蓋被告是否辦理繼承登記手續係陳金城訂約當時確
    可認知可得履行之事，非當時無法加以認知之不確定事實。
  (四)況停止條件為限制法律行為發生效力之條件，附停止條件之
    法律行為，於條件成就時始發生效力，故又稱「開始條件」
    。系爭杜賣證書中，陳金城既要求被告移轉系爭土地所有權
    ，依常理，當無同意再以被告辦理繼承登記為條件，進而由
    被告限制或控制移轉系爭土地所有權約定效力發生之理。被
    告辦理土地繼承手續既非停止條件，則依系爭杜賣證書所載
    ，陳金城就系爭土地之移轉登記請求權應自其給付價金（即
    系爭杜賣證書簽署當日）時即可請求，足見系爭杜賣證書於
    契約成立時即生效力。是原告主張系爭杜賣證書附有停止條
    件，顯難採信。
  (五)自訂立系爭杜賣證書時，對被告之移轉登記請求權即處於可
    得行使之狀態，本得訴請被告辦理繼承登記並移轉所有權，
    尚無任何給付不能之情形，縱有給付不能之情形，依前揭判
    例意旨，亦不因義務人實際上得否為給付而影響請求權可得
    行使之狀態，縱被告遲至84年間始辦妥繼承登記，亦係權利
    人怠於行使請求權之結果，要與買受人可否本於買賣契約行
    使所有權移轉登記請求權無涉，則在系爭杜賣證書成立後、
    被告辦妥繼承登記前，原告繼承之所有權登記請求權，難謂
    不得行使，請求權之消滅時效，應從契約成立時起算，不應
    從被告辦妥繼承登記時起算，原告對被告之請求權既已逾十
    五年未行使而消滅，被告抗辯時效消滅而拒絕履行，則原告
    主張依雙方之買賣關係請求被告損害賠償，即不應准許。
五、綜上所述，原告依買賣契約，請求被告賠償22,344,000元，
    及自起訴狀繕本送達翌日起至清償日止之法定遲延利息，為
    無理由，應予駁回；又原告聲請宣告假執行，其訴之駁回而
    失所附麗，應併予駁回。
六、本件事證已臻明確，兩造其餘攻擊防禦方法，核與判決結果
    不生影響，不予一一論述，併此敘明。
七、據上論結，本件原告之訴為無理由，依民事訴訟法第78條，
    判決如主文。
中　　華　　民　　國　　96　　年　　4 　　月　　17　　日
                  民事第三庭    法　官　潘進柳
以上正本係照原本作成
如對本判決上訴，須於判決送達後20日內向本院提出上訴狀
中　　華　　民　　國　　96　　年　　4 　　月　　17　　日
                                書記官　李麗娟
